【裁判字號】    97,訴,543
【裁判日期】    970513
【裁判案由】    塗銷所有權移轉登記   等
【裁判全文】
臺灣高雄地方法院民事判決               97年度訴字第543號
原      告  聯邦商業銀行股份有限公司
法定代理人  甲○○
訴訟代理人  丙○○
            乙○○
            戊○○
            丁○○
被      告  庚○○
            己○○
上列當事人間請求塗銷所有權移轉登記等事件，經本院於民國97
年4月29日言詞辯論終結，判決如下：
    主  文
被告己○○、庚○○間就坐落高雄市三民區○○○段覆鼎金小段
一二二六地號、權利範圍萬分之二三土地，及其上同小段一○四
○三建號即門牌號碼高雄市三民區○○○路八一二之三號七樓房
屋，於民國九十五年五月十九日經高雄市三民地政事務所，以夫
妻贈與為登記原因所為之所有權移轉登記，其贈與之債權行為及
移轉登記之物權行為，均應予撤銷。
被告庚○○就高雄市三民地政事務所於民國九十五年五月十九日
，以九五年三地字第○五一三○○號收件，就前項土地、建物所
為之所有權移轉登記，應予塗銷。
訴訟費用由被告負擔。
    事  實  及  理  由
一、原告主張：
  (一)被告己○○於民國88年3 月23日申請持用原告之信用卡消費
    ，未依約繳納帳款，現積欠消費款本金新台幣（下同）130,
    722 元及利息、違約金。被告己○○自90年1 月間起開始動
    用循環利息，至95年5 月19日止積欠信用卡消費款計114,86
    0 元，竟為逃避強制執行，於95年5 月19日將其所有坐落高
    雄市三民區○○○段覆鼎金小段1226地號、權利範圍萬分之
    23土地，及其上同小段10403 建號即門牌號碼高雄市三民區
    ○○○路812 之3 號7 樓房屋（下稱系爭房地），以夫妻贈
    與為原因，移轉所有權並登記予其妻即被告庚○○，而被告
    己○○名下已無其他財產足資清償對原告之債務，系爭房地
    移轉登記行為，顯有害及原告之債權，自得聲請撤銷。為此
    ，爰依民法第244 條第1 項、第4 項規定，提起本件訴訟。
  (二)並聲明：(1)被告己○○、庚○○間就系爭房地於95年5 月19
    日，以夫妻贈與為登記原因所為之所有權移轉登記，其贈與
    之債權行為及移轉登記之物權行為，均應予撤銷。(2)被告庚
    ○○就高雄市三民地政事務所於95年5 月19日，以95年三地
    字第051300號收件，就系爭房地所為之所有權移轉登記，應
    予塗銷。
二、被告則以：
  (一)系爭房地實際上為被告庚○○出資購買，因當時被告庚○○
    支票跳票，信用不佳，而借名登記被告己○○名下，被告己
    ○○僅係將原屬被告庚○○所有系爭房地歸還而已。
  (二)並聲明：駁回原告之訴。
三、兩造不爭之事項及簡化之爭點為：
  (一)兩造不爭執事項：
  1.被告己○○於88年間向原告申請信用卡使用，並自90年1 月
    起動用循環利息，迄95年5 月19日之消費款計114,860 元。
  2.被告己○○現積欠原告信用卡消費款計130,722 元及利息、
    違約金。
  3.系爭房地現登記為被告庚○○所有，登記日期95年5 月19日
    ，登記原因夫妻贈與。
  4.被告己○○除系爭房地外，已無資力清償積欠原告之消費款
    。
  (二)兩造爭執事項：
  1.系爭房地是否實際由被告庚○○出資購買？
  2.原告依民法第244 條第1 項、第4 項規定，請求撤銷被告間
    就系爭房地所為贈與行為及所有權移轉行為，並塗銷所有權
    移轉登記，有無理由？
四、前揭不爭執事項，業據原告提出信用卡申請書、至95年5 月
    19日止被告己○○欠款金額計算書、歷史帳單查詢、本院96
    年度雄簡字第3732號宣示判決筆錄暨民事判決確定證明書、
    系爭房地土地登記謄本及建物登記謄本、異動索引（本院96
    年度雄簡調字第836 號卷第9 至17頁）、財產歸屬資料清單
    、信用卡帳單1 份（本院審卷第41至48頁）等為證，並有稅
    務電子閘門財產所得調件明細表1 份（本院審卷第6 至21頁
    ）在卷可按，且依職權調取本院96年度雄簡字第3732號民事
    卷宗核閱無訛，堪認為真實。茲就兩造之爭點，析述本院得
    心證之理由如下：
  (一)系爭房地是否實際由被告庚○○出資購買？
  1.按當事人主張有利於己之事實，就其事實有舉證之責任，民
    事訴訟法第277 條定有明文。又按主張法律關係存在之當事
    人，僅須就該法律關係發生所須具備之特別要件，負舉證之
    責任，至於他造主張有利於己之事實，應由他造舉證證明；
    最高法院48年度台上字第887 號判例意旨可資參照。
  2.被告庚○○主張購買系爭房地之頭期款，係由伊以定存及互
    助會款繳付，並貸款亦由伊薪資支應等語，且提出被告庚○
    ○各類扣繳憑單查詢（見本院審卷第30、31頁），以為證明
    確有資力繳付系爭房地貸款。惟查，被告庚○○雖有繳付貸
    款之經濟能力，然並未提出任何證據證明確由被告庚○○繳
    付系爭房地頭期款及各期貸款，是難僅以被告片面之詞，遽
    以認定實際上係由被告庚○○繳付。復被告己○○93年度所
    得計658,355 元、94年度所得計693,484 元、95年度所得計
    667,369 元，有被告己○○之稅務電子閘門財產所得調件明
    細表1 份（見本院審卷第16至21頁）可按，是依被告己○○
    年所得之經濟狀況以觀，亦徵其有資力繳付系爭房地貸款，
    尚難僅以被告庚○○之薪資收入足以支應系爭房地貸款，即
    認該貸款確由被告庚○○繳納。又被告庚○○陳稱：「頭期
    款及貸款都是我拿現金去繳款的，都是建設公司開立繳款單
    給我，我就去銀行繳，所以沒有辦法提出證明……」（見本
    院審卷第63頁反面）等語，是被告庚○○亦無法證明系爭房
    地貸款，實際上係由其繳納。此外，被告亦無法舉證證明系
    爭房地實際上為被告庚○○出資購買，僅借名登記為被告己
    ○○名義。從而，被告辯稱系爭房地實際係由被告庚○○出
    資購買，並取得所有權云云，即屬無據。
  (二)原告請求撤銷被告間就系爭房地所為贈與行為及所有權移轉
    行為，並塗銷所有權移轉登記，有無理由？
  1.按債務人所為之無償行為，有害及債權者，債權人得聲請法
    院撤銷之；債權人依第1 項或第2 項之規定聲請法院撤銷時
    ，得並聲請命受益人或轉得人回復原狀；民法第244 條第1
    項、第4 項前段定有明文。又「按債務人所為之無償行為，
    有害及債權者，債權人得自知有撤銷原因時起1 年內，聲請
    法院撤銷之，債權人並得聲請命受益人回復原狀，民法第24
    4 條第1 項、第3 項、第245 條分別定有明文。而此之撤銷
    權客體，係包括債務人所為之債權行為及物權行為，債權人
    於行使此項撤銷權時，可同時訴請撤銷」，最高法院42年台
    上字第323 號判例意旨參照。而所謂害及債權，乃指債務人
    之行為，致積極的減少財產，或消極的增加債務，因而使債
    權不能獲得清償之情形」（最高法院81年度台上字第207 號
    判決要旨參照）。
  2.被告己○○前申請持用原告所發行之信用卡，尚積欠信用卡
    本金130,722 元及利息、違約金，而被告己○○現已無其他
    財產，已如前述。又被告己○○於95年5 月5 日將系爭房地
    無償贈與其妻即被告庚○○，並於95年5 月19日將系爭房地
    所有權登記予被告庚○○，就系爭房地所為之贈與行為及所
    有權移轉登記行為，顯然業已減少其積極財產，因而足以減
    少其一般財產，削弱共同擔保，使原告之債權受有損害而不
    能完全受清償，揆諸前揭說明，其有害於原告之債權甚明。
    從而，原告主張被告己○○、庚○○間就系爭房地所為之贈
    與行為及所有權移轉登記行為，有害及原告之債權，堪信為
    實在。
  3.綜上，被告己○○於積欠原告上開信用卡款項之情形下，將
    系爭房地無償贈與並移轉所有權予被告庚○○，以此方式積
    極減少財產，致其名下無任何財產，使原告之債權無法獲得
    清償，其等之贈與行為及所有權移轉行為自均有損害原告之
    債權。
五、綜上所述，原告依民法第244 條第1 項及第4 項前段之規定
    ，請求被告間就系爭房地所為贈與之債權行為及移轉登記之
    物權行為，均予以撤銷，及被告庚○○就系爭房地所為之所
    有權移轉登記，予以塗銷，為有理由，應予准許。
六、據上論結，本件原告之訴為有理由，依民事訴訟法第78 條
    、第85條第1 項前段，判決如主文。
中    華    民    國    97    年     5    月    13    日
                  民事第六庭  法  官  洪榮家
正本係照原本作成。
如不服本判決，應於送達後20日內，向本院提出上訴狀並表明上
訴理由，如於本判決宣示後送達前提起上訴者，應於判決送達後
10日內補提上訴理由書（須附繕本）。
中    華    民    國    97    年     5    月    13    日
                              書記官  王紀芸


司法院資訊處製作；財團法人民間司法改革基金會備份。
